臺灣高等法院刑事裁定
109年度聲再字第368號
再審聲請人
即受判決人  黃宗賢




上列聲請人即受判決人因殺人未遂等案件，對於本院98年度上訴
字第3915號，中華民國99年3月31日第二審確定判決（第一審案
號：臺灣新北地方法院98年度訴字第2380號，起訴案號：臺灣新
北地方檢察署98年度偵字第10337號、第13041號、第13715號、
第16310號，移送併辦案號：臺灣新北地方檢察署98年度偵字第2
1506號、第24492號），聲請再審，本院裁定如下：
    主  文
再審之聲請駁回。 
    理  由
一、按聲請再審，應以再審書狀敘述理由，附具原判決之繕本及
    證據，提出於管轄法院為之。但經釋明無法提出原判決之繕
    本，而有正當理由者，亦得同時請求法院調取之。刑事訴訟
    法第429條定有明文。本件再審聲請人即受判決人黃宗賢（
    下稱聲請人）對本院98年度上訴字第3915號強盜案件之確定
    判決聲請再審，惟其聲請狀未依前開規定附具原判決繕本，
    爰於民國109年9月2日裁定命聲請人於裁定送達後7日內補正
    原判決繕本、再審之具體理由及證據，逾期未補正即駁回其
    聲請，該裁定送達聲請人後，聲請人具狀表示因罹患精神疾
    病，且已檢附診斷證明書2紙，請求本院調取上開判決書，
    有其109年9月10日提出之刑事聲請再審理由狀附卷可稽，核
    其理由尚屬正當，爰由本院調卷核閱，合先敘明。
二、聲請意旨略以：伊自87年至109年均罹患思覺失調症，因此
    於犯罪時對所做之事完全不知情，伊係因發病而喪失理智殺
    被害人2刀，此可調閱聲請人98年北所、99年北監、100年中
    監、南監、雲監、嘉監精神病病歷，並提出診斷證明書2紙
    佐證，是原確定判決所為精神鑑定違法，請求再審重新鑑定
    ；又伊沒拿西瓜刀強押及強盜被害人錢財，應只構成持刀恐
    嚇取財、殺人未遂，不構成加重強盜罪，原確定判決重大違
    背法令，爰依刑事訴訟法第420條第1項（刑事再審聲請狀誤
    繕為第1條或第1款）第6款規定聲請再審云云。
三、按再審制度，係為發現確實之事實真相，以實現公平正義，
    而於案件判決確定之後，另設救濟之特別管道，重在糾正原
    確定判決所認定之事實錯誤，但因不能排除某些人可能出於
    惡意或其他目的，利用此方式延宕、纏訟，有害判決之安定
    性，故立有嚴格之條件限制。又刑事訴訟法第420條第1項第
    6款原規定：「因發現確實之新證據，足認受有罪判決之人
    應受無罪、免訴、免刑或輕於原判決所認罪名之判決者」，
    作為得聲請再審原因之一項類型，司法實務上認為該證據，
    必須兼具新穎性（又稱新規性或嶄新性）及明確性（又稱確
    實性）二種要件，始克相當；嗣上開條文於104年2月4日修
    正為「因發現新事實或新證據，單獨或與先前之證據綜合判
    斷，足認受有罪判決之人應受無罪、免訴、免刑或輕於原判
    決所認罪名之判決者」，並增定同條第3項「第1項第6款之
    新事實或新證據，指判決確定前已存在或成立而未及調查斟
    酌，及判決確定後始存在或成立之事實、證據」，放寬其條
    件限制，承認「罪證有疑、利歸被告」原則，並非祇存在法
    院一般審判之中，而於判罪確定後之聲請再審，仍有適用，
    不再刻意要求受判決人（被告）與事證間關係之新穎性，而
    應著重於事證和法院間之關係，亦即祇要事證具有明確性，
    不管其出現係在判決確定之前或之後，亦無論係單獨（例如
    不在場證明、頂替證據、新鑑定報告或方法），或結合先前
    已經存在卷內之各項證據資料，予以綜合判斷，若因此能產
    生合理之懷疑，而有足以推翻原確定判決所認事實之蓋然性
    ，即已該當。申言之，各項新、舊證據綜合判斷結果，不以
    獲致原確定判決所認定之犯罪事實，應是不存在或較輕微之
    確實心證為必要，而僅以基於合理、正當之理由，懷疑原已
    確認之犯罪事實並不實在，可能影響判決之結果或本旨為已
    足；反面言之，倘無法產生合理懷疑，不足以動搖原確定判
    決所認定之事實者，即不能據為聲請再審之原因。至於事證
    是否符合明確性之法定要件，其認定當受客觀存在之經驗法
    則、論理法則所支配（最高法院104年度台抗字第125 號、1
    06年度台抗字第34號裁定意旨參照）。然關於新事實及新證
    據之定義，對於新規性之要件，修法後採取以該證據是否具
    有「未判斷資料性」而定，與證據之確實性（或稱顯著性）
    ，重在證據之證明力，應分別以觀；舉凡法院未經發現而不
    及調查審酌者，不論該證據之成立或存在，係在判決確定之
    前或之後，亦不問受判決人是否明知，甚且法院已發現之證
    據，但就其實質之證據價值未加以判斷者，均具有新規性，
    據此大幅放寬聲請再審新證據之範圍；關於確實性之判斷方
    法，則增訂兼採取「單獨評價」或「綜合評價」之體例，即
    當新證據本身尚不足以單獨被評價為與確定判決認定事實有
    不同之結論者，即應與確定判決認定事實基礎之既存證據為
    綜合評價，以評斷有無動搖該原認定事實之蓋然性。法院在
    進行綜合評價之前，因為新證據必須具有「未判斷資料性」
    ，即原確定判決所未評價過之證據，始足語焉（最高法院10
    4 年台抗字第767號裁定意旨參照）。又再審聲請人所主張
    之新事實或新證據，單獨或結合其他卷存證據綜合判斷，倘
    無法產生合理懷疑，不足以動搖原確定判決所認定之事實者
    ，同無准許再審之餘地。
四、經查： 
(一)聲請人所提「刑事聲請再審狀」、「刑事聲請再審理由狀」
    內容記載「當初殺被害人已因發病殺被害2刀……本案件不構
    成加重強盜我只犯下持刀恐嚇取財殺人未遂……也沒拿西瓜刀
    強押被害人也沒有強盜被害人錢」、「受刑人黃宗賢因案發
    時沒亮刀，並沒強押被害也並未強被害人只是口頭恐嚇取財
    ……」等語，細繹上開書狀內容，聲請人係僅就原確定判決事
    實欄三所載關於聲請人涉犯攜帶兇器強盜罪及殺人未遂罪部
    分，主張有刑事訴訟法第420條第1項第6款所定再審事由，
    其餘所犯如原確定判決事實欄二所載關於聲請人所涉幫助詐
    欺取財罪、侵占遺失物罪與行使偽造私文書罪部分，均未經
    聲請人主張有新事實或新證據之再審事由，核非聲請再審範
    圍。從而，應認本件聲請人聲請再審範圍僅限於原確定判決
    事實欄三所載之加重強盜罪、殺人未遂罪部分，合先敘明。
(二)原確定判決綜合全案證據資料，依據證人即被害人明景河、
    楊雲菊、證人即時任臺北縣中和市（已改制為新北市中和區
    ，下同）南勢消防分救護志工葉騰凱分別於偵訊、第一審法
    院審理時所為證述，及天主教耕莘醫院永和分院於98年5月6
    日出具之乙診字第0980506004號乙種診斷證明書1紙、檢察
    官向天主教耕莘醫院永和分院函詢明景河傷勢之回覆及病歷
    資料、現場照片6幀、扣案西瓜刀1把、聲請人沾有血跡之長
    袖內衣、外套各1件等證據，認定聲請人因缺錢花用，於98
    年5月6日凌晨0時30分許，與同案被告王子平共同於新北市○
    ○區0號公園，由聲請人持王子平提供之西瓜刀1支，脅迫明
    景河、楊雲菊交付身上財物，且因懷疑楊雲菊尚藏有金錢，
    明景河亦未能應聲請人及王子平索求而立即交付行動電話，
    聲請人一怒之下遂單獨萌生殺人犯意，持刀砍傷明景河頭部
    、手指等事實，駁回聲請人在第二審之上訴。原確定判決已
    依據卷內相關證據資料，說明所憑認定事實之證據及理由，
    並對於聲請人否認部分及辯解各情，於理由中逐一論述、指
    駁如下：
　⒈聲請人辯稱其僅口頭令明景河、楊雲菊交付財物，未亮出刀
    子云云。然聲請人所持西瓜刀含刀柄長度約76公分、形狀扁
    長，縱以刀套包覆以手攜之，客觀上仍得辨識為刀類武器，
    已經明景河、楊雲菊證述明確，且明景河考量自身安全與聲
    請人恐進一步持刀傷害楊雲菊之情形，不敢輕舉妄動，則聲
    請人夥同王子平喝令明景河、楊雲菊交付財物之舉，已足壓
    制明景河、楊雲菊使其等喪失意思自由，而均處於不能抗拒
    之狀態無訛。聲請人以其行為未使明景河、楊雲菊陷於不能
    抗拒，係屬卸責之詞，無足採信（見原確定判決書第8至13
    頁理由欄二、乙、貳、二、㈠至㈢、㈣⒉）。
　⒉聲請人辯稱其行為時患有精神疾病，故其行為應依刑法第19
    條規定不罰云云。然依據臺北市聯合醫院松德院區鑑定人精
    神科專科醫師游正名於99年1月20日所製作之精神鑑定報告
    ，及衡諸聲請人歷次供述，就其行為時之經過細節均能記憶
    清晰，且供稱其與王子平係因缺錢而計劃犯案等情，因而認
    定聲請人於案發時並無不能辨識其行為違法或欠缺依其辨識
    而行為之能力，亦無辨識行為違法或依其辨識而行為之能力
    ，顯著減低之情形。聲請人所辯行為時精神喪失、精神耗弱
    等節，實為卸責之詞，不足採信。並以上開鑑定報告足以認
    定聲請人行為時之精神狀態，而駁回聲請人請求再為精神鑑
    定之要求（見原確定判決書第13頁理由欄二、乙、貳、二、
    ㈣⒊）。
　⒊聲請人及辯護人辯稱僅構成傷害罪名云云。然以聲請人與明
    景河本無深仇大恨，聲請人持刀鋒銳利、長度非短之西瓜刀
    砍擊明景河之頭部之用力甚猛，主觀上自難認無殺人之犯意
    ，嗣因明景河遭砍後奮力抵抗並搶下西瓜刀，及楊雲菊大聲
    呼叫後聲請人始行逃離，聲請人顯係受迫而放棄繼續攻擊明
    景河，不能執為有利於聲請人之認定，而認僅構成傷害罪名
    （見原確定判決書第13至15頁理由欄二、乙、貳、二、㈤⒈）
    。
　⒋辯護人稱聲請人砍傷被害人明景河係強盜罪伴隨結果云云。
    然依據明景河、楊雲菊所述，足認聲請人向明景河、楊雲菊
    索取手機或係為防止其等及時報警，或係為免攝有聲請人及
    王子平之相貌而增加遭查獲的風險，並非係承先前強盜明景
    河、楊雲菊新臺幣800元之強盜意圖而為。而聲請人於強盜
    犯行既遂後再持西瓜刀砍向明景河，脫逸與王子平共同強盜
    之犯意聯絡，另萌殺人犯意而為，故辯護人上開辯解，亦不
    足採信（見原確定判決書第15頁理由欄二、乙、貳、二、㈤⒉
    ）。
　⒌綜上，原確定判決就認定聲請人犯上開共同加重強盜罪、殺
    人未遂罪之犯罪事實及證據取捨之理由，概依卷存證據資料
    逐一審酌，參互判斷作為判決之基礎，並於判決內就聲請人
    所為辯解不足採信之理由，詳予指駁說明，核無憑空推論之
    情事，所為論述俱與卷證相符，業經本院核閱全卷確認無訛
    ，且所為論斷與經驗法則、論理法則無違，更無理由欠備之
    違法情形。
(三)聲請人雖提出三軍總醫院87年9月2日診斷證明書、行政院衛
    生署朴子醫院100年7月15日診斷證明書資為新證據以資證明
    聲請人罹患精神分裂症，而主張原確定判決精神鑑定結果有
    誤。惟按行為人是否有足以影響意識能力與控制能力之精神
    障礙或其他心智缺陷等生理原因，因事涉醫療專業，必要時
    固得委諸於醫學專家之鑑定，然該等生理原因之存在，是否
    已致使行為人意識能力與控制能力有刑法第19條所規定得據
    以不罰或減輕其刑之欠缺或顯著減低等情形，既依犯罪行為
    時狀態定之，自應由法院本其調查證據之結果，加以判斷。
    醫學專家對行為人精神狀態進行鑑定結果，提供某種生理或
    心理學上之概念，法院固得將該心理學上之概念資為判斷資
    料，然非謂該鑑定結果得全然取代法院之判斷，行為人責任
    能力有無之認定，仍屬法院綜合全部調查所得資料，而為採
    證認事職權合法行使之結果。查原確定判決已說明依據臺北
    市聯合醫院松德院區鑑定人精神科專科醫師游正名於99年1
    月20日所製作之精神鑑定報告：聲請人係由法警戒護至醫院
    ，意識清醒，情緒略顯不耐，行為尚合宜，注意力良好，應
    答迅速、切題，所言亦無如妄想般明顯乖離現實之內容，且
    自稱知悉行為違法等情，並就聲請人於89年8月26日、9月2
    日經三軍總醫院診斷有精神病症狀，之後即無任何病歷資料
    記載其呈現精神病症狀，判斷聲請人應屬罹患「一時性之精
    神病」，且病情於93年4月13日入臺北監獄服刑時已緩解，
    於長期受監禁期間，其精神病亦未復發，因此鑑定結果認為
    無證據顯示聲請人於加重強盜、殺人未遂之犯行可能係於罹
    患「精神病」狀態下所為等語。嗣原確定判決法院依據醫學
    專家對行為人精神狀態進行鑑定結果，衡酌聲請人歷次就其
    行為經過之細節均能清晰記憶，且供稱係因缺錢而計畫犯罪
    之情形，認定聲請人行為時並無責任能力欠缺之情形。而依
    前開精神鑑定報告內容亦可見鑑定人於99年1月20日對聲請
    人進行精神鑑定時，已參考此前聲請人接受精神科診療之紀
    錄及鑑定會談時之言談內容、整體精神狀況，認聲請人於事
    發當下意識清楚，無理由認為聲請人行為時可能係在罹患「
    思覺失調症」般之重大精神疾病下犯罪。從而，聲請人所提
    出三軍總醫院87年9月2日診斷證明書之新證據，在鑑定人已
    參考其後更接近犯罪時點89年8月26日、89年9月2日之就診
    紀錄後，尚難認此具有足以動搖原確定判決之證據價值。至
    於聲請人提出之行政院衛生署朴子醫院100年7月15日診斷證
    明書，雖係於被告本案犯罪後入嘉義監獄期間所進行之診斷
    ，然依上述，聲請人於本案犯罪時，並未受精神疾病影響，
    是此100年間之診斷結果亦無足以證明聲請人98年間本案犯
    罪之精神狀態，是聲請人所提新證據，均未達「足認受有罪
    判決之人應受無罪、免訴、免刑或輕於原判決所認罪名之判
    決者」之可能性，亦無法滿足前開「確實性」之要求。
(四)至聲請再審意旨所指不構成加重強盜罪云云，顯係對於原確
    定判決已經調查評價、判斷的證據，再為一己的爭執，且所
    執理由於原確定判決前業已提出，嗣經原確定判決加以審認
    並詳加說明，經核並無違背一般經驗法則及論理法則之情事
    。況證據取捨之採證問題，為事實審法院自由判斷裁量權之
    行使，亦即事實審法院依憑論理法則及經驗法則，本其自由
    心證對證據予以取捨及判斷所為之結果，核屬其職權之適法
    行使，自難徒憑聲請人之己見或主觀臆測之詞，任意主張對
    證據有相異之評價，以此指摘原確定判決不當為由而聲請再
    審。
五、綜上所述，本件再審聲請人據以聲請再審所提之理由，或因
    所提出之新證據、新事實（即診斷證明書2紙），不論單獨
    或結合先前已經存在卷內之各項證據資料，予以綜合判斷，
    均無法產生合理之懷疑，亦不足以推翻原確定判決所認事實
    之蓋然性，而使聲請人應受無罪、免訴、免刑或輕於原判決
    所認罪名之判決；或係就原確定判決依法調查之結果，本於
    論理法則、經驗法則，取捨證據後所認定之事實，並已經詳
    為說明審酌之事項，再重為爭執其內容。均核與刑事訴訟法
    第420 條第1項第6款得聲請再審之要件不符，是以聲請人所
    提再審之聲請均為無理由，應予駁回。
六、據上論斷，應依刑事訴訟法第434 條第1 項，裁定如主文。
中　　華　　民　　國　　109 　年　　11　　月　　30　　日
              　　刑事第十八庭  審判長法　官  何俏美
                                      法　官  黃紹紘
                                      法　官  陳海寧
以上正本證明與原本無異。      
如不服本裁定，應於收受送達後10日內向本院提出抗告狀。
                                      書記官  謝文傑
中　　華　　民　　國　　109 　年　　12　　月　　1 　　日